臺灣苗栗地方法院民事判決　　　　　　　 94年度訴字第145號
原　　　告　甲○○
訴訟代理人　魏早炳律師
被　　　告　有限責任苗栗縣竹南信用合作社
法定代理人　乙○○
訴訟代理人　江錫麒律師
上列當事人間確認候選人資格存在事件，本院於民國94年7 月26
日言詞辯論終結，判決如下：
    主      文
原告之訴駁回。
訴訟費用由原告負擔。
    事實及理由
一、按訴狀送達後，原告不得將原訴變更或追加他訴。但因情事
    變更而以他項聲明代最初之聲明，不在此限。民事訴訟法第
    255 條第1 項第4 款定有明文。此係為訴訟上之便宜而設之
    規定，祇須情事確屬變更，即有其適用，且情事之變更，係
    發生於起訴前或起訴後，在非所問（最高法院43年台抗字第
    23號判例意旨參照）。本件原告於起訴狀原聲明請求「確認
    原告就有限責任竹南信用合作社第20屆理事候選人之資格存
    在」，惟兩造均不爭執被告已於民國94年6 月3 日辦理第20
    屆理事改選完畢，原告已無參選第20屆理事選舉之可能，故
    原告自認已無確認對被告第20屆理事候選人資格存在之法律
    上利益，並於本院審理中變更訴之聲明為「確認就被告今後
    各屆之理事候選人資格存在」，核屬訴之變更，揆諸上開規
    定，無待被告同意，應予准許。
二、原告主張：
  (一)原告係被告之資深社員及現任監事，被告原定於94年6 月3
    日召開社員代表大會選舉第20屆之理事。原告乃依選舉日程
    修正表所示之「候選人登記」期限辦理理事候選人之登記。
    詎被告竟因原告前曾強力反對現任理事主席翁焜輝、總經理
    林文奇等掌控實權人士違法處理被告由台新國際商業銀行股
    份有限公司（下稱台新銀行）併購案，致該案終為社員大會
    所否決而銜恨在心，亟思除之而後快，而於同年5 月3 日以
    被告竹南信社字第441 號函知原告略謂：關於原告申請登記
    為該社第20屆理事候選人，因有「信用合作社社員代表理事
    監事經理人應具備資格條件及選聘辦法」（下稱前開選聘辦
    法）第7 條第8 款：有事實證明從事或涉及其他不誠信或不
    正當之活動，顯示其不適合擔任信用合作社負責人之情事，
    而審認為資格不合。案經原告依被告函指前開選聘辦法條文
    之要件及所憑為事實基礎之檢舉函、告訴狀等內容，於同年
    5 月9 日函示之期限內提出異議書，具體引證一一予以辯駁
    ，並指摘原審核明顯無稽，更屬依法不合，而要求撤銷原審
    核結果，通過原告之候選資格以供廣大社員及社員代表之選
    票公評。惟被告仍於同年5 月16日，以竹南信社字第529 號
    函復略謂：經複審結果，仍認原告之「資格不符」。被告既
    否認原告理事候選人資格權利存在，且第20屆理事隨時可能
    辦理增補選，故原告仍有以確認判決除去此項不安危險狀態
    之必要，為此訴請確認被告今後各屆理事候選人資格存在，
    至於94年6 月3 日已改選完畢之理事選舉，則不在確認之列
    。
  (二)被告否定原告之理事候選資格存在，係以被告於94年3 月28
    日向臺灣苗栗地方法院檢察署所提告訴狀述原告涉嫌違反電
    腦處理個人資料保護法案之事實為基礎，並依前開選聘辦法
    第7 條第8 款所定之消極資格為論據。惟所引前開選聘辦法
    第7 條第8 款法文中所謂「有事實證明」，係指已有具體之
    「事實」存在，而此一事實又已達足以確切「證明」一定之
    情事而言。雖該條款迄今查無主管機關曾就其認定之方式與
    準據為任何之釋示，惟「有事實證明」一詞，顯然遠較刑事
    訴訟法第76條第3 款及第101 條第1 項2 款「有事實足認為
    有……」更為嚴格與謹慎，則屬不爭之事實。而刑事訴訟法
    第76條第3 款及第101 條第1 項第2 款所使用較寬鬆之「有
    事實足認為有... 」之認定標準，法務部曾於85年4 月24日
    以法檢(二)字第0882號通函所屬法界，必須「依具體事實，
    客觀認定」，「不可徒憑主觀之認定」為之。可見，即使文
    義明顯較為寬鬆之「有事實足認為」有某種情事之法文，尚
    且如此，更遑論文義顯然較為嚴謹，且事關剝奪社員被選舉
    權利之「有事實證明」？安能不憑確切之事實證據而為客觀
    公正之認定？再者，依據最高法院76年台上字第4986號判例
    意旨，更已明示「…其為訴訟上之證明，須於通常一般之人
    ，均不致有所懷疑，而得確信其為真實之程度者」，始足當
    之，並非由某少數人主觀說是就是。
  (三)原告94年3月21日所擬具之檢舉函及所附之相關書證，既係
    經過原告具名，且親自簽名以示負責，又係公然在被告所召
    集之社員代表大會上公開散發與會代表，自無「不誠信」之
    問題。至於所附訴外人許仁祥存款帳戶之交易明細表，則是
    關心被告部分理監事及總經理違法將被告賤售由台新銀行併
    購概括承受，損害個人及全體廣大社員權益之熱心人士所提
    供，絕非原告違法所下載，亦非「不正當」之活動。況原告
    根據部分社員之反應，關心被告及廣大社員之權益，於勸阻
    未果之後，只好以負責任之態度，正式具文相關單位，促請
    注意了解，以防廣大社員權益及被告之利益為少數人所賤賣
    ，正是勇於愛護被告，關心廣大社員權益之行舉，其何「顯
    示有不適合擔任信用合作社負責人」之情事可言？況從被告
    請求法院調取雙向通聯記錄，以追究傳真查詢人之身分一節
    ，更足以證明告訴狀雖誣指許仁祥之帳戶資料係由原告透過
    傳真機功能所擅自下載取得而涉犯刑章，然卻連該帳戶資料
    究竟係由誰的哪部傳真機所下載，都還未曾掌握。是憑此杜
    撰之「事實」基礎，又安能謂已客觀且確切「證明」原告有
    首揭條款之行為？因被告已於94年6 月3 日辦理第20屆理事
    改選完畢，而原告已不可能再參選第20屆理事，而無請求確
    認對被告第20屆理事候選人資格存在之法律上利益，惟因被
    告以原告有前開聘選辦法第7 條第8 款之情事認原告資格不
    合之情事仍存在，原告仍有提起本件確認之訴除去此項不安
    危險狀態之必要，為此提起本件訴訟。
  (四)聲明：確認原告就有限責任苗栗縣竹南信用合作社今後各屆
    之理事候選人資格存在。
三、被告則以：
  (一)原告係被告之監事，為被告委任處理事務之人，竟與被告之
    不詳姓名職員（另案偵查中）基於共同犯罪之意思，為非法
    阻撓被告與台新銀行之合併案，自94年3 月17日上午11時5
    分起，至同年3 月22日上午9 時28分止，推由被告之不詳姓
    名職員，非法取得許仁祥（時任被告之監事）設於被告合作
    社之00-000000-0000號存款帳戶電腦密碼後，透過傳真機進
    入被告業務上提供存款戶使用之語音查詢系統 (查詢專線：
    000-000000) ，輸入上開密碼後與被告之客戶存款電腦資料
    庫連線，再以傳真方式下載非法輸出許仁祥之00-000000-00
    00號存款帳戶交易明細表，再交由原告將所輸出下載之帳戶
    交易明細表附於其所撰寫之不實檢舉函，除寄送至行政院金
    融監督管理委員會銀行局、苗栗縣政府財政局（檢舉函誤繕
    為金融局）、法務部調查局苗栗調查站外（關於檢舉函內容
    被告已主動配合主管機關調查），並於同年3 月24日上午9
    時許，在苗栗縣竹南鎮○○路87號4 樓，被告召集之94年度
    社員代表大會散發於與會之代表，案經許仁祥蒞會發現上情
    ，經向被告請求追究責任，方知原告非法犯行。
  (二)被告事後向中華電信公司調閱各辦公場所內，於上述期間內
    所有傳真機之通聯紀錄，並配合比對許仁祥帳戶之「語音系
    統之序時交易紀錄」，發現共7 筆查詢許仁祥交易明細之傳
    真紀錄，係使用被告資訊室之傳真機所查詢 (傳真機號碼：
    478923) ，顯見原告確與被告之不詳姓名社職員間，有犯意
    聯絡及行為分擔，由被告之不詳姓名社職員提供客戶密碼，
    並透過資訊室之傳真機查詢許仁祥之交易明細後，再交給原
    告非法散發。原告之行為業已違反電腦處理個人資料保護法
    第34條及刑法第342 條之背信罪，被告業已依法提出告訴，
    現由臺灣苗栗地方法院檢察署檢察官指揮法務部調查局苗栗
    縣調查站積極偵辦中。
  (三)財政部一再強調金融機構對客戶交易資料保密之重要性，說
    明金融機構應確實遵守銀行法第48條第2 項規定，及電腦處
    理個人資料保護法之相關規定善盡保密義務，原告身為被告
    監事，更應遵守保密規定，惟其僅為反對合併之私利而不法
    取得客戶交易資料，顯示原告不適合擔任信用合作社負責人
    。從而，被告審查原告確有前述違反電腦處理個人資料保護
    法、背信等之犯罪情事，認為符合前開選聘辦法第7 條第8
    款之消極要件，據以否定原告就被告舉辦之第20屆理事候選
    人之資格，於法有據。
  (四)被告第20屆之理事已於94年6 月3 日選舉完畢，並經被告依
    法向苗栗縣政府辦理該屆理事、監事、理事主席之變更登記
    ，任期迄97年6 月16日止，第21屆之理事選舉，依前開選聘
    辦法第15條、第20條第1 項、第21條第1 項前段規定，將於
    97年6 月16日第20屆理事任期屆滿前3 個月舉行，並於選舉
    前1 個月接受申請候選登記，被告既然目前尚未辦理第21屆
    （或其後各屆）理事候選申請登記，原告自無從申請第21屆
    （或其後各屆）理事之候選登記，既然原告未辦理第21屆（
    或其後各屆）理事之候選登記，被告無從依前開選聘辦法第
    21條規定審查原告所謂之第21屆理事候選資格，其理事候選
    資格於此時既不發生確認或否認之情形，則其請求以確認判
    決除去危險云云，顯然欠缺權利保護之必要要件，原告提起
    本訴顯無理由等語，資為抗辯。
  (五)聲明：原告之訴駁回。
四、兩造不爭執事項：
  (一)被告於94年6 月3 日召開94年第18屆第1 次臨時社員代表大
    會，選舉第20屆理事及第36屆監事，該日已順利辦理改選完
    畢，選出新任理事林寶珠等13名、新任監事林煌池等5 名，
    並經被告依法向苗栗縣政府辦理該屆理事、監事、理事主席
    之變更登記，任期至97年6 月16日止。
  (二)被告於94年5 月3 日召開第20屆理事第36屆監事候選人第1
    次資格審核委員會議，作成決議三、(三)：原告因違反電腦處
    理個人資料保護法，具備「信用合作社社員代表理事監事經
    理人應具備資格條件及選聘辦法」第7 條第8 款規定：「有
    事實證明從事或涉及其他不誠信或不正當之活動，顯示其不
    適合擔任信用合作社負責人」之消極資格。
  (三)前項審查結果，經被告以94年5 月3 日（94）竹南信社字第
    441 號函通知原告，並說明如有異議請於94年5 月9 日下午
    4時前以書面提出。嗣原告於94年5 月9 日提出書面異議。
  (四)被告於94年5 月13日召開第20屆理事第36屆監事候選人第2
    次資格審核委員會議，附帶對原告之書面異議複審後維持第
    1 次審查委員會之決議，並通知原告。
  (五)原告因涉嫌違反電腦處理個人資料保護法案件，經被告提出
    告訴後，經臺灣苗栗地方法院檢察署受理並指揮法務部調查
    局苗栗縣調查站偵辦中。
五、本件首應審究者為：原告提起本訴是否具備權利保護之必要
    要件？查：
  (一)按信用合作社各項選任人員任期屆滿3 個月前，應由理事會
    決議籌辦選務工作與時程。又社員代表、理事及監事之選舉
    ，採登記候選方式。信用合作社應於選舉1 個月前將選舉人
    總數、應選名額、候選人應具條件、及申請候選登記起迄日
    期，於各營業單位門首公告至少7 日，並於公告期間內於當
    地發行之報紙刊登至少3 日。候選人資格之審查，應由理事
    會、監事會分別推選理事、監事至少5 人組成資格審查委員
    會，應不分專業或一般資格之候選人，按其登記順序審查資
    格，並確定是否具專業資格，且該委員會於本屆選舉結束後
    自動解散。信用合作社社員代表理事監事經理人應具備資格
    條件及選聘辦法第15條、第20條第1 項、第21條第1 項前段
    分別定有明文。又前開選聘辦法第6 條、第7 條明定：「理
    事、監事候選人應具備下列各條件：一入社滿二年以上者。
    但因改組經財政部核准者，不在此限。二高級中學以上學校
    畢業或具備同等學歷或普通考試以上及格，或曾任金融機構
    董（理）事或監事（監察人）或副經理以上職務而有證明者
    。三過去一年認繳股金維持新臺幣五十萬元以上，或過去一
    年內在本社之存款額，經扣除以存單質借後之淨額，其每日
    餘額最少達新臺幣五十萬元者。四監事須曾修習會計課程或
    曾從事會計工作達一年以上，或曾任金融機構監事（監察人
    ）職務而有證明者、五符合本社章程規定條件者。有第4 條
    第1 項所列第5 款至第10款或下列情事之一者，不得登記為
    理事、監事候選人：一曾犯偽造貨幣、偽造有價證券、侵占
    、詐欺、背信罪，經宣告有期徒刑以上之刑確定，尚未執行
    完畢，或執行完畢、緩刑期滿或赦免後尚未逾十年者。二受
    保安處分之裁定確定，尚未執行、執行未畢或執行完畢尚未
    逾十年者。三使用票據經拒絕往來尚未恢復往來者，或恢復
    往來後三年內仍有存款不足退票紀錄者。四有重大喪失債信
    情事尚未了結、或了結後尚未逾五年者。五受破產之宣告，
    尚未復權者。六曾任法人宣告破產時之負責人，破產終結尚
    未逾五年，或調協未履行者。七受主管機關處分停職中者。
    八有事實證明從事或涉及其他不誠信或不正當之活動，顯示
    其不適合擔任信用合作社負責人者。」。
  (二)兩造均不爭執被告第20屆之理事已於94年6 月3 日選舉完畢
    ，並經被告依法向苗栗縣政府辦理該屆理事、監事、理事主
    席之變更登記，任期至97年6 月16日止等情，則依據前開選
    聘辦法第15條、第20條第1 項規定，第21屆之理事選舉，依
    法將於97年6 月16日第20屆理事任期屆滿前3 個月舉行，並
    於選舉前1 個月接受申請候選登記。而被告目前尚未辦理第
    20 屆 理事增補選或其後各屆理事選舉候選申請登記，原告
    自無從申請第20屆理事增補選或其後各屆理事選舉之候選登
    記，原告既尚未辦理第20屆理事增補選或其後各屆理事選舉
    之候選登記，被告自無從依前開選聘辦法第21條規定審查原
    告是否符合第20屆理事增補選或其後各屆理事選舉之候選資
    格，蓋判斷是否具備前開選聘辦法規定之理事候選人積極、
    消極資格，顯須由當時組成之資格審查委員會按各候選人當
    時之具體情形詳為判斷審查，況原告又何以確定被告必會以
    原告有前開選聘辦法第7 條第8 款之情事而否認被告屆時之
    理事候選人資格，故原告於尚未辦理第20屆理事增補選或其
    後各屆理事選舉候選登記之此時，訴請確認就被告今後之理
    事候選資格存在，顯無受確認判決之法律上利益，欠缺權利
    保護之必要要件。原告之訴於法顯有未合，應予駁回。
六、本件判決之基礎已臻明確，兩造其餘攻擊防禦方法及舉證，
    核與判決無影響，不另一一論述，併此敘明。
七、結論：原告之訴為無理由，依民事訴訟法第78條，判決如主
    文。
中　　華　　民　　國　　94　　年　　8 　　月　　9 　　日
                  民事庭法　官
以上正本係照原本作成
如對本判決上訴，須於判決送達後20日內向本院提出上訴狀
                        書記官　李惠雯
中　　華　　民　　國　　94　　年　　8 　　月　　9 　　日
